【裁判字號】    98,勞上易,33
【裁判日期】    990120
【裁判案由】    給付資遣費等
【裁判全文】
臺灣高等法院臺中分院民事判決        98年度勞上易字第33號
上  訴  人
即被上訴人  乙○○
訴訟代理人  江來盛律師
被上訴人
即上訴人    立欣工業股份有限公司
法定代理人  甲○○
訴訟代理人  陳隆律師
上列當事人間給付資遣費等事件，兩造對於民國98年 8月13日臺
灣彰化地方法院97年度勞訴字第33號第一審判決提起上訴，本院
於民國99年1 月6 日言詞辯論終結，判決如下：
    主  文
上訴駁回。
第二審訴訟費用由兩造各自負擔。
    事實及理由
甲、程序方面：上訴人即被上訴人乙○○（下稱被上訴人）在原
    審起訴主張上訴人即被上訴人立欣工業股份有限公司（下稱
    上訴人）積欠其自民國96年 9月12日起至同年月15日止之工
    資四天，合計新台幣（下同） 4,384元，請求上訴人應給付
    該四天工資4,384元部分，業經被上訴人於98年2月12日在原
    審當庭撤回起訴（見原審卷第33頁），未經法院判決，被上
    訴人就該部分提起上訴，自不合法，應予駁回，合先明。
乙、實體方面：
一、上訴人即被上訴人乙○○主張：被上訴人自民國（下同）85
    年9月間即任職於上訴人公司從事生產工作，然於97年3月間
    知悉，上訴人違反勞工退休金條例第14條第1項第6款之規定
    ，並非以被上訴人實際薪資提撥退休金，而以較低之薪資為
    提撥依據（高薪低報），因此導致被上訴人之權益嚴重受損
    ，將來所領之退休金因而短少，按雇主違反勞動契約或勞工
    法令，致有損勞工權益之虞者，勞工得不經預告終止契約，
    勞動基準法第14條第1項第6款定有明文，被上訴人依上開條
    例於97年 3月以存證信函通知上訴人解除勞動契約，並依勞
    動基準法相關規定，請求上訴人給付：(1)資遣費：被上訴人
    自85年 9月任職至97年3月離職止，總計11年又3月（扣除88
    年7至9月等離職約3月，故請求資遣費33,431元（離職前6月
    平均之月薪資）×11（年即1年1基數）＋33,431元×3月/12
    月（未滿1年者以比例計算）＝376,099元。(2)加班費：被上
    訴人自85年起至97年3月止，每日工作時數為8.5小時，依91
    年修訂之勞動基準法規定每日工作不得超過8小時，每2週工
    作不得超過84小時，被上訴人每二週工作11日（隔週休 2日
    ，餘每週休1日），8.5時×11日＝93.5時，超過 2週84小時
    規定可請領加班費，1年共有26個2週，計算方式以（93.5小
    時－84小時）×26週×5年＝1,235小時（自勞動基準法91年
    11月實施至被上訴人97年3月離職以來， 5年間超時之時數）
    ，被上訴人以平均日薪資1,096元除以 8小時為137元，被上
    訴人請求上訴人給付225, 029元（ 137元×1.33｛勞動基準
    法第24條第1款規定之加給計算標準｝×1,235小時=225,029
    元）(3)職業災害部分：被上訴人於96年 7月因椎間盤突出住
    院8日（96年7月13日至20日），並遵醫囑在家休養近 1月。
    因被上訴人工作流程為生產PU產品，工作程序為搬鐵模至生
    產線，再噴脫模濟，油漆後用手拉操作機器灌注PU料，蓋模
    後轉動調整模具，約 3分鐘後開模，該重複使力用到腰部力
    量，使被上訴人受有勞動災害，被上訴人依勞動基準法第59
    條第 2款及勞動基準法施行細則第31條規訂，請求上訴人給
    付相當於96年 6月之薪資20,533元作為職業災害補償金。(4)
    另短少退休金部分：依勞工退休條例第14條規定，雇主應提
    撥薪資百分之6之勞工退休金，故上訴人每月應提撥2,005.8
    元（33,431元×0.06＝2,005.8元），然上訴人94 年7月至9
    月每月僅提撥1,656元，94年10月至96年12月每月提撥1,728
    元，而97年1月至3月未提撥，上訴人短少之提撥金額為14,5
    67元（2005.8-1656）×3＋（2005.8 -1728）×27＋2005.8
    ×3＝14,567元）。以上(1)、(2)、(3)、(4)合計為636,288元。
    爰求為命上訴人應給付 636,288元及自起訴狀繕本送達翌起
    至清償日止按年息百分之 5計算之利息，及供擔保准為假執
    行之判決（原審判決上訴人應給付被上訴人加班費 225,129
    元本息，並駁回被上訴人其餘之訴，兩造各就其敗訴部分提
    起上訴）。
二、上訴人則以：
(一)、勞僱雙方約定之工資，不得低於基本工資，勞動基準法第21
    條第 1項固有明文。但就所從事工作性質與必須密集付出勞
    力之生產線上勞工不同之勞工，為顧及勞雇雙方整體利益及
    契約自由原則，並落實勞動基準法第21條第1項、第32條第4
    項但書規定，上開勞工如已同意例休假日及平時之工作時間
    逾 8小時，所約定之工資又未低於基本工資加計按基本工資
    計算之延時工資、假日工資之總額時，並不違反勞動基準法
    之規定者，勞雇雙方自應受其拘束，勞工事後即不得任意翻
    異，更行請求例休日及逾時之加班之工資（最高法院82年度
    台上字第293號及85年度台上字第1973號判決意旨參照）。
(二)、兩造約定，被上訴人每日的工作時間為 8.5小時，被上訴人
    更均依此工作時間領取與上訴人以日薪約定計算之薪資，所
    約定之工資又未低於基本工資加計按基本工資計算之延時工
    資、假日工資之總額時（此由被上訴人離職前 6個月平均薪
    資每月為33,431元，遠高於勞基法所定基本工資可證），向
    無疑問，且每日正常工作時間 8.5小時以外之部分，始屬於
    加班，此亦為被上訴人明知且同意，被上訴人前即曾多次就
    其正常工作時間以外之加班部分，請求上訴人給付加班費，
    可證被上訴人確實明知且同意在每日正常工作時間 8.5小時
    以外的上班期間，始屬於加班部分，才可以請領加班給付。
    被上訴人每日正常工作時間 8.5小時部分，上訴人已依其實
    際工作時數（包含被上訴人主張每日工作超時的 0.5小時部
    分），換算為以每日 8.5小時計算之天數給付薪資外，更另
    按月給付其「逾時津貼」的職務加給作為補貼，被上訴人自
    不得再就此每日逾時 0.5小時部分，重複請求給付薪資及加
    班。退萬步言，縱認被上訴人主張每日工作超時 0.5小時屬
    於加班且未給付加班費，然依上開說明，上訴人既係依照被
    上訴人實際工作時數折算天數給付薪資，故就其每日工作超
    時 0.5小時部分，自當亦已計算在薪資之內而給付完畢，被
    上訴人得請求者，充其量僅為「加給」之部分，即應依本薪
    加給0.33之部分。故縱依被上訴人提出之計算式觀之，上訴
    人應給付加班費用亦僅為55,834元（計算式為：1235天×13
    7元×0.33加給比例=55,834元），逾此部分之請求，即無理
    由。
(三)、上訴人為被上訴人每月辦理投保之金額，被上訴人均明確知
    悉，並同意上訴人申報之金額，此由被上訴人每月薪資表上
    均載明有勞保費、健保費之代扣繳金額可證，況上訴人亦於
    被上訴人反應後，由97年 4月份起即將被上訴人投保薪資從
    28,800元調高為34,800元，故被上訴人主張上訴人將其薪資
    以多報少影響其將來退休金請領權益等語，難謂有據。再被
    上訴人於96年 8月10日申請勞工給付時更已明確知悉其投保
    薪資若干，卻於97年 3月始以「投保薪資不足」為由主張終
    止兩造間之勞動契約，顯已逾勞動基準法第14條第 2項「應
    自知悉之日起30日內為之」之規定，而不得再以此為由主張
    終止勞動契約，況被上訴人於97年3月28日以芳苑草湖 8144
    郵局第 3號存證信函向上訴人主張終止勞動契約時，僅以上
    訴人未依實際薪資為其投保為由主張終止契約，並未以上訴
    人未依法給付加班費為由主張終止契約，兩造既對上訴人是
    否有依法給付加班費有爭執，且被上訴人在兩造勞動契約存
    續期間內未曾向上訴人請求給付此部分之加班費，遲至提起
    本件訴訟始主張請求，自難認上訴人於勞動契約存續期間內
    有違反勞動契約致損害勞工權益之虞，且此部分之請求，亦
    已超過法定30日之請求期間，不應准許。
(四)、被上訴人請求上訴人給付其短少提撥之退休準備金14,567元
    部分，依勞工退休金條例第6條第1項規定，雇主為適用本條
    例之勞工按月提繳之退休金應存於勞保局設立之勞工退休金
    個人專戶，而非直接給付予勞工個人，被上訴人對此自無請
    求權，本件被上訴人既尚未退休，即不能領取該專戶內之退
    休金，自無損害可言，自不得向雇主即上訴人請求損害賠償
    。另被上訴人主張受有職業災害補償金部分，既無法證明確
    係由職業災害所致，亦未能證明其二者間有因果關係存在，
    此部分請求亦屬無據。
三、原審判決上訴人應給付 225,029元本息，並駁回被上訴人其
    餘之訴，兩造均對其不利部分提起上訴，並為聲明如下：
(一)、上訴人立欣工業股份有限公司部分：(1)原判決不利於上訴人
    部分廢棄。(2)上廢棄部分，被上訴人在第一審之訴及假執行
    之聲請駁回。(3)被上訴人乙○○之上訴駁回。
(二)、被上訴人乙○○部分：(1)原判決不利於被上訴人部分廢棄。
    (2)上廢棄部分，上訴人應再給付 415,483元，及自起訴狀繕
    本送達翌日起至清償日止按年息百分之 5計算之利息。(3)上
    訴人之上訴駁回。
四、經查，被上訴人主張依勞動基準法第24條、91年修正後之勞
    動基準法第30條第規定，勞工每日工作時間不得超過 8小時
    ，每二週工作總時數不得超過84小時，惟被上訴人自85年起
    至97年 3月止其每天工作之時間均為8.5小時（不含超過8.5
    小時，額外加班部分），爰請求自修正施行即91年11月起至
    97年3月離職止五年間之超時工作薪資即加班費合計為225,0
    29元；另上訴人於96年7月間因椎間盤突出住院8日，在家休
    養1個月，上訴人應給付職業災害補償金 20,533元；再上訴
    人原應每月提撥 2,005.8元作為被上訴人勞工退休金，惟上
    訴人少提撥或未提撥之金額合計為 636,288元，應由上訴人
    給付被上訴人，再上訴人以較低之薪資提撥，致被上訴人權
    益受損害，將來所領取之退休金短少，被上訴人得勞動基準
    法第14條第1項第6款規定不經預告而解除勞動契約，被上訴
    人已於97年 3月通知上訴人解除兩造間之勞動契約，爰請求
    上訴人給付資遺費 376,099元等語，則為上訴人否認，並以
    前詞抗辯，是本件爭點為：(一)被上訴人主張其自91年11月起
    至97年 3月止，每日加班0.5小時，上訴人應給付其225,029
    元加班費，是否有理由？(二)被上訴人主張其因工作受有椎間
    盤突出，上訴人應給付其職業災害補償金20,533元，是否有
    理由？(三)被上訴人主張上訴人未依其實際薪資提撥退休金，
    而以較低之薪資為提撥依據，致其受有短少退休金之損害，
    被上訴人已於97年 3月依勞動基準法第14條第1項第6款規定
    ，不經預告以存證信函通知上訴人解除勞動契約，上訴人應
    給付被上訴人資遺費 376,099元，及短少之退休金14,567元
    ，是否有理由？經查：
(一)、上訴人對於被上訴人主張其每日工作逾時 0.5小時及每日工
    資及被上訴人主張加班費之計算方式（即加班時數共為1235
    小時，日薪為1,096元，每小時工資為137元，計算式為：13
    7 元×1.33×1235小時=225,029元）等情並不爭執，堪信被
    上訴人主張為真。上訴人雖抗辯本件兩造之勞動契約約定被
    上訴人每日工作時間為 8.5小時，其給付之工資係以每日工
    作8.5小時計算，是被上訴人每日加班0.5小時之加班費實已
    內含在其已給付之薪資內，被上訴人不得再請求給付加班費
    ，縱退步言，認被上訴人得請求加班費，被上訴人亦僅得請
    求0.33部分之加班費合計為55,384元等語，惟為被上訴人否
    認，上訴人固提出出勤月報表影本等件在原審卷為據（見原
    審卷第71- 77頁），然上開出勤月報表僅足以證明被上訴人
    每日工作時間為何，不足以為證明兩造約定之工資係以每日
    工作 8.5小時計算，況若如上訴人抗辯，其給付之薪資係包
    括每日加班費 0.5小時之報酬，上訴人不可能不於事前或在
    兩造勞動契約存續期間向勞工說明，以杜日後之爭議，上訴
    人上開抗辯顯違常理，自無可採。按勞動基準法第30條第 1
    項規定：「勞工每日正常工作時間不得超過 8小時，每二週
    工作總時數不得超過84小時」，同法第24條第 1款規定：「
    雇主延長勞工工作時間者，其延長工作時間之工資依左列標
    準加給之：一延長工作時間在二小時以內者，按平日每小時
    工資額加給三分之一以上。」，本件被上訴人每日工作時間
    既為8.5小時，即每日加班0.5小時，是其主張自91年11月起
    至97年3月止合計加班1235小時，每日薪資為1,096元，每小
    時工資為 137元，按平日每小時工資額加給三分之一（被上
    訴人請求依1.33計算，未逾1又1/3，應予准許），請求依勞
    動基準法第24條第1款規定以1.33倍比例計算之加班費225,0
    29元（計算式為： 137元×1.33×1235小時=225,029元），
    為有理由，應予准許。上訴人抗辯被上訴人不得請求給付加
    班費，縱認上訴人應給付加班費，惟因上訴人支付之日薪已
    包括被上訴人每日加班 0.5小時部分工資，是被上訴人亦僅
    得請求應加給之0.33部分共為55,384元等語，自無可採。
(二)、被上訴人請求職業災害補償金20,533元部分：被上訴人主張
    其於96年 7日間因工作受有椎間盤突出之職業傷害，並提出
    財團法人彰濱秀傳醫院診斷書、一品堂鹿港中醫診所診斷證
    明書證明其有「腰椎四五節椎間盤突出」之事實（見原審卷
    第11、12、46頁），惟因上開診斷證明書僅足以證明被上訴
    人罹患「腰椎四五節椎間盤突出」之疾病，然不足以為該疾
    病係職業災害所致及兩者間有因果關係之證明，再彰濱秀傳
    醫院96年8月7日之診斷證明書「醫生囑言」欄固記載：「患
    者於96年7月13日由急診入院治療，於96年7月20日出院，共
    住院8日，96年 7月23日至96年8月7日門診共7次，現門診追
    蹤治療．根據病患主訴，此病乃因跌倒造成」等語（見原審
    卷第46頁），惟關於被上訴人倒跌部分之記載，係依據病患
    即被上訴人之主述所為，難據為被上訴人受有職業災害之證
    明。此外，被上訴人復未舉證證明其在上訴人公司工作期間
    受有職業災害，是被上訴人請求職災補償金20,533元，自無
    理由，不應准許。
(三)、被上訴人請求資遺費、短少之退休金部分：
  1.被上訴人主張上訴人將被上訴人薪資以多報少，影響將來退
    休金請領事由，構成勞動基準法第14條第1項第6款雇主違反
    勞動契約或勞工法令，被上訴人自得不經預告，解除兩造間
    之勞動契約，被上訴人已於97年 3月份依勞動基準法第14條
    第1項第6款規定以存證信函向上訴人為解除契約之意思表示
    ，上訴人自應給付資遺費予被上訴人等語，上訴人則以前詞
    抗辯。經查，雇主將勞工投保薪資以多報少固已構成違反勞
    工法令之情事，惟如經勞工反映，雇主知所調整且已調整，
    則難謂有損勞工權益之虞，此由憲法第 154條規定勞資雙方
    應本協調合作之原則發展生產事業之意旨即明。本件上訴人
    於被上訴人反映其以多報少後，已於97年 4月將被上訴人薪
    資從28,800元調高至34,800元一節，有上訴人提出之勞工保
    險薪資調整表影本等件在原審卷為佐（見原審卷第48、49頁
    ），難謂被上訴人有受損害之虞，是被上訴人以上開理由，
    終止兩造間之勞動契約，即屬無據。退步言，縱認被上訴人
    主張上開終止勞動契約之事由存在，惟因被上訴人於96年 8
    月10日申領傷病給付時即知薪資以多報少之事由，有上訴人
    所提給付收據在原審可證（見原審卷第47頁），依勞動基準
    法第14條第 6款規定：「有左列情形之一者，勞工得不經預
    告終止契約：六雇主違反勞動契約或勞工法令，致有損害勞
    工權益之虞者。依同條第 2項規定勞工依前項第1款、第6款
    規定終止契約者，應自知悉其情形之日起，30日內為之」規
    定，本件被上訴人知悉上開事實迄97年 3月亦已逾30日，自
    不得依上開規定終止勞工契約，是被上訴人主張其已合法終
    止兩造間之勞動契約，請求上訴人給付資遣費 376,099元，
    自屬無據，不應准許。
  2.被上訴人另於本院準備程序終結後，在言詞辯論期日主張本
    件上訴人未依契約給付加班費，違反勞動基準法第14條第 1
    項第 5款規定，而依該款終止勞動契約，不須受勞動基準法
    第14條第 2項應於知悉後30日內為之之限制，是本件被上訴
    人終止勞動契約，並未逾30日期間等語。惟按「未於準備程
    序主張之事項，除有下列情形之一者外，於準備程序後行言
    詞辯論時，不得主張之：一法院應依職權調查之事項。二該
    事項不甚延滯訴訟者。三因不可歸責於當事人之事由不能於
    準備程序提出者。四依其他情形顯失公平者。前項第三款事
    由應釋明之」，民事訴訟法第 276條定有明文，本件被上訴
    人並未就其有不可歸責致不能於準備程序提出上開主張之事
    由予以釋明，上開主張又非法院應依職權調查之事項，或無
    庸調查且不甚延滯訴訟，或依其他情形顯失公平情形，是被
    上訴人於本院準備程序終結後始提出上開主張，程序自有未
    合，不應准許。退步言之，縱認被上訴人上開主張於程序上
    並無不合，應准許其提出，惟查，被上訴人係以上訴人違反
    勞動基準法第14條第 1項第6款規定為由，於97年3月向上訴
    人為終止勞動契約之意思表示，業據被上訴人自陳在卷，足
    認被上訴人於97年 3月間並非以上訴人違反勞動基準法第14
    條第1項第5款為由終止兩造間之勞動契約，是自無須再進一
    步審究被上訴人之終止契約是否有遵守30日期間之規定，是
    被上訴人此部分之主張同屬無據。
  2.被上訴人另主張上訴人短少提撥退休準備金14,567元，爰請
    求上訴人給付14,567元等語，亦為上訴人否認。按勞工退休
    金條例第1條第1項規定，係為增進勞工退休生活保障，加強
    勞雇關係，促進社會及經濟發展特制定本條例，同法第 6條
    第 1項則係規定雇主為適用本條例之勞工按月提繳之退休金
    應存於勞保局設立之勞工退休金個人專戶，該款並非提撥予
    被上訴人，被上訴人對此並無請求權，是被上訴人此部分請
    求，為無理由，不應准許。
五、綜上，被上訴人主張上訴人未給付其加班費，為有理由，另
    被上訴人主張其已合法終止兩造間之勞動契約，上訴人應給
    付其資遺費、短少提撥之退休金、職業災害補償金，則屬無
    據，既如前述，從而，被上訴人請求上訴人給付加班費225,
    029 元及起訴狀繕本送達翌日即97年12月10日起至清償日止
    之法定遲延利息，為有理由，應予准許，逾上開金額之請求
    ，不應准許。原審因而就上開應予准許部分，為上訴人敗訴
    判決，並依職權為假執行之宣告，及依上訴人陳明，酌定相
    當供擔保金額，為免為假執行之宣告，核無不合，就上開不
    應准許部分，為被上訴人敗訴判決，亦無不合，兩造就其受
    不利判決部分，提起上訴，求予廢棄改判，為無理由，均應
    予駁回。
六、本件事證已臻明確，兩造其餘攻擊防禦方法與舉證，經審核
    後認對本件判決結果不生影響，爰不一一論述，附此敘明。
據上論結，本件兩造之上訴均為無理由，依民事訴訟法第449條
第1項、第78條，判決如主文。
中    華    民    國     99    年    1    月    20    日
                  民事第六庭    審判長法  官  吳惠郁
                                      法  官  盧江陽
                                      法  官  陳賢慧
以上正本係照原本作成。
不得上訴。
                                      書記官  吳麗琴
中    華    民    國     99    年    1    月    20    日


司法院資訊處製作；財團法人民間司法改革基金會備份。
